【裁判字號】    97,交聲,45
【裁判日期】    970415
【裁判案由】    違反道路交通管理處罰條例聲明異議
【裁判全文】
臺灣基隆地方法院交通事件裁定              97年度交聲字第45號
移送機關即
原處分機關  交通部公路總局臺北區監理所基隆監理站
異  議  人
即受處分人  甲○○
上列受處分人因違反道路交通管理處罰條例案件，對於交通部公
路總局臺北區監理所基隆監理站中華民國97年2 月14日所為之處
分（原處分案號：基監字第裁42-RB0000000號），聲明異議，本
院裁定如下：
    主  文
原處分撤銷。
甲○○汽車駕駛人，駕駛汽車經測試檢定酒精濃度超過規定標準
，處罰鍰新台幣參萬柒仟伍佰元。
    理  由
一、原處分意旨略以：異議人即受處分人甲○○（下稱異議人）
    騎乘車號POJ-840號普通重型機車，於民國（下同）96年6月
    21日17時55分許，行經基隆市○○路9號前時，為基隆市警
    察局第一分局警備隊員警攔停，並施以酒精測試，酒測值達
    每公升0.48毫克，已有酒精濃度超過規定標準之情形，遂以
    異議人有違反道路交通管理處罰條例第35條第1項第1款之行
    為掣單舉發，並交異議人當場簽收，嗣因異議人之普通重型
    機器腳踏車駕駛執照已於95年6月5日註銷，原處分機關爰依
    道路交通管理處罰條例第35條第1項第1款、道路交通安全規
    則第114條第2款、違反道路交通管理事件統一裁罰基準表及
    處理細則第41條第4項，並參酌交通部89年8月30日交路89
    字第008861號函暨90年11月20日交路90字第063119號函，裁
    處受處分人罰鍰新臺幣（下同）37,500元、吊扣駕駛執照12
    個月及施以道安講習，而上開罰鍰與駕駛執照逾期不繳納、
    繳送者：(一)自97年3月16日起罰鍰37,500元，並吊扣駕駛執
    照24個月，(二)97年3月30日前未繳納罰鍰及繳送駕駛執照者
    ，自97年3月31日起罰鍰依法移送強制執行，並逕行註銷駕
    駛執照，(三)駕駛執照吊（註）銷後，自97年3月31日起1年內
    不得重新考領駕駛執照。
二、異議意旨略以：異議人於96年6月21日騎乘車號POJ-840號普
    通重型機車，因酒精濃度超過規定標準而被舉發後，已於97
    年2月14日前往交通部公路總局臺北區監理所基隆監理站繳
    納罰鍰完畢，惟本人當日係酒後騎乘普通重型機車，並非酒
    後駕駛聯結車，倘若因此導致本人遭受吊扣聯結車職業駕駛
    執照之處罰，無異不當剝奪本人以駕駛聯結車謀生之權利，
    而嚴重影響生計，爰依法聲明異議等語。
三、經查：
(一)、異議人於96年6月21日17時55分許，在基隆市○○路9號前，
    酒後騎乘車號POJ-840 號普通重型機車，為警攔停後，測得
    吐氣所含酒精成分為每公升0.48毫克，有「汽車駕駛人酒精
    濃度超過規定標準（0.4-0.55）」之違規行為，為異議人所
    自承，並有酒精測定紀錄表、舉發單、裁決書各1 紙在卷可
    按，堪予採信。又異議人原本領有之普通重型機器腳踏車駕
    駛執照，已因另案遭原處分機關於95年6月5日逕行註銷，其
    於前開違規行為時，僅持有聯結車職業駕駛執照乙情，亦有
    異議人之機車駕照基本資料1紙在卷可憑，洵堪認定。
(二)、因異議人於本件違規時，並無重型機車駕駛執照，僅有職業
    聯結車駕駛執照，而原處分機關上開裁決所指應吊扣之異議
    人汽車駕駛執照，係指異議人之職業聯結車駕駛執照等事實
    ，有交通部公路總局臺北區監理所基隆監理站對違反道路交
    通管理事件不服裁決聲明異議案件移送書（見本院卷第2頁
    ）在卷足憑。按行政行為應受法律及一般原則之拘束，行政
    程序法第4條亦有明文。本件原處分機關以異議人無重型機
    車駕駛執照，而吊扣其職業聯結車駕駛執照之處分，業已違
    反諸多法律規定及行政法一般原則，茲分述如下：
１、違反行政法上義務之處罰，以行為時之法律或自治條例有明
    文規定者為限，此為行政罰法第4條所揭櫫行政法上之處罰
    法定原則。是行政上一切處罰，無論其名稱如何，皆為影響
    人民權利義務之行為，應有法律之明確規定作為處罰之依據
    ，不得任意擴張解釋，而本條例第35條第1項所謂：「…並
    當場移置保管其車輛及吊扣『其』駕駛執照1年，…」究其
    文義，尚無法遽認裁決機關得就本件違規行為以外之其他駕
    駛資格亦得據以剝奪。
２、行政機關所採取的處罰手段，必須與違反業務之行為間有合
    理關連存在，亦即不得違反「不當聯結禁止原則」，否則其
    處罰即構成違法。查本件異議人因飲酒後駕駛重型機車，則
    應依本條例第35條第1項第1款之規定吊扣其所依憑駕駛重型
    機車資格之駕駛執照，若將異議人重型機車以外之職業聯結
    車駕駛資格一併予以限制，則係不當聯結異議人駕駛重型機
    車之違規行為與其職業聯結車駕駛資格，此種不當聯結即構
    成違法，而有撤銷之原因。
３、又行政行為，採取之方法所造成之損害不得與欲達成目的之
    利益顯失均衡，行政程序法第7條第3款定有明文及行政罰法
    第18 條意旨可參。查裁決機關於本件異議人無重型機車之
    駕照可供吊扣時，吊扣其職業聯結車駕照以代之，雖可達成
    限制駕駛人繼續駕駛該級車類行駛之目的，惟亦同時造成限
    制駕駛人繼續駕駛該級職業大貨車等車類行駛之結果，所造
    成之損害（異議人喪失繼續駕駛職業聯結車之權利）已與欲
    達成目的（限制異議人駕駛重型機車，以預防酒後駕駛重型
    機車所造成之危險）之利益顯失均衡。
４、又行政行為，非有正當理由，不得為差別待遇，行政程序法
    第6條亦有明文。查駕駛重型機車與駕駛聯結車對於用路安
    全之危險性有高低之別，是監理機關就不同等級車輛給予不
    同管理及監督，以符合實際需求。從而，異議人雖無重型機
    車駕駛執照，而擁有職業聯結車駕駛資格，惟其於酒後駕駛
    重型機車時，所造成用路安全之危險性，與僅擁有重型機車
    駕駛執照者所造成之危險性並無任何不同，惟一般擁有重型
    機車駕駛執照者，於酒後駕車時，僅吊扣其重型機車駕駛資
    格，而本件異議人其所造成之危險性並未因而不同，業如前
    述，卻須剝奪其職業駕駛資格，顯然係就相同案件為不同之
    處理。
５、綜上，原處分因違反行政法上處罰法定原則、不當聯結禁止
    原則、比例原則、平等原則，而有得為撤銷之原因。
(三)、按汽車駕駛人有飲用酒類或其他類似物後其吐氣所含酒精濃
    度超過每公升0.25毫克或血液中酒精濃度超過百分之0.05以
    上之情形者，不得駕車；汽車駕駛人，駕駛汽車經測試檢定
    有酒精濃度超過規定標準之情形者，處15,000元以上60,000
    元以下罰鍰，並當場移置保管該汽車及吊扣其駕駛執照1年
    ；因而肇事致人受傷者，並吊扣其駕駛執照2年；致人重傷
    或死亡者，吊銷其駕駛執照，並不得再考領；汽車駕駛人，
    有第35條第1項規定之情形者，應接受道路交通安全講習，
    道路交通安全規則第114條第2款、道路交通管理處罰條例第
    35條第1項第1款、第24條第1項第2款分別定有明文。次按處
    罰酒後駕車行為規定之立法目的在於駕駛人於飲酒後駕車，
    將無法保持清晰、正常之判斷，反應及操控能力降低，增加
    發生交通事故之危險，對於整體用路人之生命、身體、財產
    法益造成極大之侵害，故對於酒後駕車行為除科以罰鍰及當
    場移置保管該汽車外，並吊扣駕駛人之駕駛執照1年及命其
    應接受道路交通安全講習，以避免駕駛人再犯，確保用路人
    之安全。復按「汽車駕駛執照分為下列各類：一、小型車普
    通駕駛執照。二、大貨車普通駕駛執照。三、大客車普通駕
    駛執照。四、聯結車普通駕駛執照。五、小型車職業駕駛執
    照。六、大貨車職業駕駛執照。七、大客車職業駕駛執照。
    八、聯結車職業駕駛執照。九、國際駕駛執照。十、輕型機
    器腳踏車駕駛執照。十一、小型輕型機器腳踏車駕駛執照。
    十二、普通輕型機器腳踏車駕駛執照。十三、重型機器腳踏
    車駕駛執照。十四、普通重型機器腳踏車駕駛執照。十五、
    大型重型機器腳踏車駕駛執照」，「汽車駕駛人取得高一級
    車類之駕駛資格者，應換發駕駛執照，並准其駕駛較低級車
    類之車輛，其規定如下：一、已領有聯結車駕駛執照者，得
    駕駛大客車、大貨車、代用大客車、大客貨兩用車、曳引車
    、小型車、輕型機器腳踏車。自九十六年二月一日起以領有
    大貨車駕駛執照二年以上之經歷申請考驗取得聯結車駕駛執
    照者，不得駕駛大客車、代用大客車、大客貨兩用車。二、
    已領有大客車駕駛執照者，得駕駛大貨車、代用大客車、大
    客貨兩用車、曳引車、小型車、輕型機器腳踏車。三、已領
    有大貨車駕駛執照者，得駕駛小型車、輕型機器腳踏車。四
    、已領有小型車駕駛執照者，得駕駛輕型機器腳踏車。五、
    已領有大型重型機器腳踏車駕駛執照者，得駕駛普通重型機
    器腳踏車、輕型機器腳踏車。六、已領有普通重型機器腳踏
    車駕駛執照者，得駕駛輕型機器腳踏車。七、已領有重型機
    器腳踏車駕駛執照者，得駕駛普通重型機器腳踏車、輕型機
    器腳踏車。八、已領有普通輕型機器腳踏車駕駛執照者，得
    駕駛小型輕型機器腳踏車。九、已領有輕型機器腳踏車駕駛
    執照者，得駕駛普通輕型機器腳踏車、小型輕型機器腳踏車
    。十、已領有聯結車、大客車、大貨車或小型車駕駛執照者
    ，得駕駛小型車並附掛輕型拖車。」，道路交通安全規則第
    53條、第61條第1項定有明文。再按94年12月14日修正公布
    前道路交通管理處罰條例第68條原規定「汽車駕駛人，因違
    反本條例及道路交通安全規則之規定，受吊扣或吊銷駕駛執
    照處分時，吊扣或吊銷其持有各級車類之駕駛執照。」，修
    正後同條文則規定「汽車駕駛人，因違反本條例及道路交通
    安全規則之規定，受吊銷駕駛執照處分時，吊銷其持有各級
    車類之駕駛執照。」，其修正原因乃係舊法將違規駕駛人所
    持有各級車類之駕駛執照一併吊扣，失之過酷，影響人民工
    作及生活甚鉅，故依修正後規定，受吊扣駕駛執照處分時，
    不再吊扣其持有各級車類之駕駛執照。是以，行為人有前揭
    道路交通管理處罰條例第35條第1項第1款所規定之違規行為
    ，而須吊扣駕駛執照時，僅能吊扣行為人當時駕駛該違規車
    輛所憑之駕駛執照，而不得吊扣該違規行為人所持有、與駕
    駛違規車輛無關之其他各級車類駕駛執照，亦即道路交通管
    理處罰條例第35條第1項第1款規定之「吊扣駕駛執照」，係
    指「吊扣駕駛人酒後違規駕駛時，駕駛該違規車輛所憑之駕
    駛執照」，始符道路交通安全規則第114條第2款、第53條、
    第61條第1項及道路交通管理處罰條例第35條第1項第1款、
    第24條第1項第2款、第68條規定之意旨。
(四)、本件異議人之前開違規行為，既係騎乘普通重型機車為之，
    自應受吊扣普通重型機器腳踏車駕駛執照之處分，以限制其
    騎乘機車之權利，始符修正後第68條規定之意旨，然因異議
    人原本領有之普通重型機器腳踏車駕駛執照，已因另案遭原
    處分機關於95年6月5日逕行註銷，自無從處以吊扣普通重型
    機器腳踏車駕駛執照之處分。今原處分機關逕依道路交通管
    理處罰條例第35條第1項第1款、道路交通安全規則第114條
    第2款、違反道路交通管理事件統一裁罰基準表及處理細則
    第41條第4項，並審酌道路交通管理處罰條例第68條修正前
    交通部之相關函釋（89年8月30日交路89字第008861號函及
    90年11月20日交路90字第063119號函），認仍應吊扣聯結車
    職業駕駛執照等語，顯然違反該條例第68條之修正意旨，復
    參以異議人係騎乘普通重型機車為前開違規行為，並非駕駛
    聯結車而為之，異議人如因此遭受吊扣聯結車職業駕駛執照
    之處罰，顯將剝奪異議人駕駛聯結車謀生之權利，對異議人
    之權益影響極大，亦與現行道路交通管理處罰條例第68條之
    規定未合，是異議人辯稱不應吊扣其聯結車職業駕駛執照等
    語，尚非無理由。
四、綜上所述，異議人確有酒精濃度超過規定標準（0.4-0.55）
    ，而於上開時、地騎乘普通重型機車之違規行為。原處分機
    關就此依道路交通管理處罰條例第35條第1項第1款裁處異議
    人罰鍰37,500元，固無違誤，惟因異議人為前開違規行為時
    ，係騎乘普通重型機車，異議人原本領有之普通重型機器腳
    踏車駕駛執照，亦已註銷，依道路交通管理處罰條例第68條
    規定之修正意旨，原處分機關不僅無從處以吊扣之處分，亦
    不得吊扣其聯結車職業駕駛執照，原處分機關卻裁罰異議人
    吊扣（聯結車職業）駕駛執照12個月，自有未洽。又原處分
    機關既不得對異議人為吊扣（聯結車職業）駕駛執照12個月
    之處分，自亦不得依道路交通管理處罰條例第24條第1項第2
    款，為異議人應接受道路交通安全講習之處分。從而，異議
    人提起本件聲明異議，為有理由，應由本院撤銷上開部分之
    原處分，諭知不罰。至原處分關於甲○○汽車駕駛人，駕駛
    汽車經測試檢定酒精濃度超過規定標準，處罰鍰37,500元部
    分，迭經異議人陳稱願接受罰鍰之處分，且亦已繳納罰鍰完
    畢等語在卷，自非異議人聲明異議之標的，附此敘明。
五、依道路交通案件處理辦法第20條前段，裁定如主文。
中    華    民    國    97    年    4     月    15    日
                  交通法庭法  官  陳伯厚
以上正本證明與原本無異。
對於本件裁定如有不服，應於收受送達後5日內，向本院提出抗
告書狀，敘述抗告之理由，抗告於臺灣高等法院。
中    華    民    國    97    年    4     月    15    日
                          書記官  黃士元


司法院資訊處製作；財團法人民間司法改革基金會備份。
